ACORDAO-COMPLETO-2549836

ACÓRDÃO 7886/2022 ATA 41/2022 - SEGUNDA CÂMARA

VISTOS, relatados e discutidos estes autos de pedido de reexame interposto pela Sra. Katia Petermann Choueiri contra o Acórdão 17590/2021-TCU-Segunda Câmara, de relatoria do Ministro-Substituto Marcos Bemquerer Costa, o qual julgou ilegal o ato de aposentadoria da interessada, negando-lhe o registro.
	ACORDAM os Ministros do Tribunal de Contas da União, reunidos em Sessão da 2ª Câmara, ante as razões expostas pelo Relator, e com fulcro no art. 48 da Lei 8.443/1992 c/c o art. 286 do Regimento Interno/TCU, em:
	9.1. conhecer do pedido de reexame interposto pela Sra. Katia Petermann Choueiri para, no mérito, negar-lhe provimento;
	9.2. dar conhecimento deste acórdão, encaminhando a respectiva cópia, ao Tribunal Regional do Trabalho da 15ª Região e a Sra. Katia Petermann Choueiri, informando que a presente deliberação, acompanhada do Relatório e do Voto que a fundamentam, está disponível para a consulta no endereço virtual https://www.tcu.gov.br/acordaos.

Pedido de reexame interposto por Katia Petermann Choueiri, ex-servidora do Tribunal Regional do Trabalho da 15ª Região  Campinas/SP, contra o Acórdão 17.590/2021-TCU-2ª Câmara, que teve como relator o Ministro Marcos Bemquerer Costa.

Segunda Câmara

Tribunal Regional do Trabalho da 15ª Região - Campinas/SP.

3. Interessados/Responsáveis/Recorrentes:
3.1. Interessados: Katia Petermann Choueiri (XXX.865.648-XX).
3.2. Recorrente: Katia Petermann Choueiri (XXX.865.648-XX).

13.1. Ministros presentes: Bruno Dantas (Presidente), Aroldo Cedraz e Antonio Anastasia (Relator).
13.2. Ministro-Substituto convocado: Marcos Bemquerer Costa.

ANTONIO ANASTASIA

Ministro-Substituto Marcos Bemquerer Costa.

Inicialmente, reproduzo a instrução da Secretaria de Recursos - Serur (peça 43) , que contou com o endosso do dirigente substituto da unidade técnica (peça 44) .
	Em seguida transcrevo o parecer Ministério Público de Contas junto ao TCU (peça 45) , na pessoa do Procurador Sérgio Ricardo Costa Caribé, que anuiu com a proposta da Serur.
"INTRODUÇÃO
1.	Trata-se de pedido de reexame (peças 14 a 28) interposto por Katia Petermann Choueiri, ex-servidora do Tribunal Regional do Trabalho da 15ª Região - Campinas/SP, contra o Acórdão 17590/2021-TCU-Segunda Câmara (peça 8) , que teve como relator o Excelentíssimo Senhor Ministro-Substituto Marcos Bemquerer Costa.
1.1.	A deliberação recorrida apresenta o seguinte teor:
VISTOS e relacionados estes autos de ato de concessão de aposentadoria da Sra. Katia Petermann Choueiri, emitido pelo Tribunal Regional do Trabalho da 15ª Região - Campinas/SP e submetido a este Tribunal para fins de registro.
Considerando que a análise empreendida pela Secretaria de Fiscalização de Integridade de Atos e Pagamentos de Pessoal e de Benefícios Sociais - Sefip detectou o pagamento irregular da vantagem de "quintos/décimos" após a edição da Lei 9.624/1998, uma vez que os períodos de incorporação ocorreram, em parte, em momento posterior à data limite de 8/4/1998;
Considerando que a jurisprudência desta Casa de Contas consolidou o entendimento de que é ilegal a percepção da rubrica de "quintos/décimos", cuja incorporação decorreu de funções comissionadas exercidas no período de 8/4/1998 a 4/9/2001, devendo-se observar a modulação dos efeitos definida pelo Supremo Tribunal Federal na decisão do Recurso Extraordinário 638.115/CE, acerca dessa matéria;
Considerando que, segundo a modulação de efeitos do julgamento do RE 638.115/CE feita pelo STF, somente para a hipótese de "quintos/décimos" recebidos com base em decisão judicial transitada em julgado será indevida a cessação imediata do pagamento e não haverá absorção da parcela por reajustes futuros. Já nos casos de "quintos/décimos" recebidos por força de decisão judicial não transitada em julgado ou de decisão administrativa, o pagamento será mantido até sua absorção integral por quaisquer reajustes futuros concedidos aos servidores;
Considerando que inexistem nos autos documentos que indicam a origem da parcela de "quintos/décimos", se deferida com base em decisão judicial transitada em julgado ou não, ou ainda em decisão administrativa;
Considerando que, por meio do Acórdão 1414/2021-TCU-Plenário (relator: Ministro Walton Alencar Rodrigues) , este Tribunal fixou entendimento no sentido da possibilidade de apreciação de ato sujeito a registro mediante relação, na forma do artigo 143, inciso II, do Regimento Interno/TCU, nas hipóteses em que a ilegalidade do ato decorra exclusivamente de questão jurídica de solução já pacificada na jurisprudência desta Corte de Contas;
Considerando a presunção de boa-fé da interessada;
Considerando que o ato ora examinado deu entrada no TCU há menos de cinco anos; e
Considerando, por fim, os pareceres convergentes da Sefip e do Ministério Público junto ao TCU - MP/TCU.
ACORDAM os Ministros do Tribunal de Contas da União, com fundamento nos artigos 1º, inciso V, e 39, inciso II, da Lei 8.443/1992, c/c os artigos 17, inciso III, 143, inciso II, 259, inciso II, 260 e 262 do Regimento Interno/TCU, em considerar ilegal a concessão de aposentadoria da Sra. Katia Petermann Choueiri e negar registro ao correspondente ato, dispensar o ressarcimento das quantias indevidamente recebidas de boa-fé pela interessada, consoante o disposto no Enunciado 106 da Súmula da Jurisprudência do TCU, e expedir as determinações contidas no subitem 1.7 abaixo:
1. Processo TC-Processo 036.710/2021-0 (APOSENTADORIA) 
	1.1. Interessada: Katia Petermann Choueiri (CPF XXX.865.648-XX) .
	1.2. Órgão/Entidade: Tribunal Regional do Trabalho da 15ª Região - Campinas/SP.
	1.3. Relator: Ministro-Substituto Marcos Bemquerer Costa.
	1.4. Representante do Ministério Público: Procurador Júlio Marcelo de Oliveira.
	1.5. Unidade Técnica: Secretaria de Fiscalização de Integridade de Atos e Pagamentos de Pessoal e de Benefícios Sociais (Sefip) .
	1.6. Representação legal: não há.
	1.7. Determinações:
	1.7.1. determinar ao órgão de origem que, no prazo de 15 (quinze) dias a contar da notificação deste Acórdão, adote as seguintes providências:
	1.7.1.1. promova o destaque das parcelas de "quintos/décimos" incorporadas com base em funções comissionadas exercidas entre 08/04/1998 e 04/09/2001, transformando-as em parcela compensatória a ser absorvida por quaisquer reajustes futuros, desde que a hipótese não seja de decisão judicial transitada em julgado, nos moldes da decisão do Supremo Tribunal Federal no RE 638.115/CE; e
	1.7.1.2. dê ciência do inteiro teor desta Deliberação à interessada, alertando-a de que o efeito suspensivo proveniente da interposição de possíveis recursos perante o TCU não a exime da devolução dos valores percebidos indevidamente após a respectiva notificação, caso os recursos não sejam providos, encaminhando a este Tribunal, no prazo de 30 (trinta) dias, comprovante da referida ciência.
 (destacamos e sublinhamos) 
HISTÓRICO 
2.	O ato de aposentadoria da recorrente foi julgado ilegal, por incluir a incorporação de parcelas de quintos/décimos, referentes ao exercício de função de confiança posterior ao advento da Lei 9.624/1998.
2.1.	Ante a carência de informações nos autos, houve a expedição de determinação ao órgão de origem para que providenciasse o destaque das parcelas de quintos/décimos incorporados no período de 8/4/1998 até 4/9/2001, transformando-as em parcela compensatória a ser absorvida por reajustes futuros, desde que a hipótese não fosse de decisão judicial transitada em julgado, nos moldes do decidido pelo STF no âmbito do RE 638.115/CE.
ADMISSIBILIDADE
3.	Reitera-se o exame de admissibilidade realizado pelo Sar/Serur (peça 32) , que opinou pelo conhecimento do recurso, nos termos do artigo 48 da Lei 8.443/1992, c/c os artigos 285 e 286, parágrafo único, do RI/TCU, suspendendo-se os efeitos do caput e dos subitens 1.7, 1.7.1 e 1.7.1.1 do Acórdão 17590/2021-TCU-Segunda Câmara. O Excelentíssimo Senhor Ministro Raimundo Carreiro, mediante despacho de peça 35, concordou com esta unidade técnica. 
EXAME DE MÉRITO
4.	Delimitação
4.1.	Constitui objeto do presente recurso definir se a decisão da Corte de Contas acerca do pagamento de quintos incorporados após 8/4/1998 afrontou o RE 638.115/CE.
5.	Das parcelas de quintos/décimos incorporadas após 8/4/1998
5.1.	Defende a recorrente a manutenção do pagamento de quintos, decorrentes do exercício de função de confiança após o advento da Lei 9.624/1998, com base nos seguintes argumentos.
5.2.	A incorporação de parcela de quintos/décimos, referentes ao período de 8/4/1998 a 4/9/2001, encontra amparo na decisão judicial transitada em julgado, proferida no Processo 2004.3400.048565-0/DF (Justiça Federal de Primeiro Grau - Seção Judiciária do Distrito Federal) , movido pela Associação Nacional dos Servidores da Justiça do Trabalho (Anajustra) . A ex-servidora consta como beneficiária do Processo de Execução de Sentença 0000188.32.2008.4.01.3400 (peça 14, p. 3-9, e peças 15, 16, 18 a 22, 24 a 26 e 28) .
5.3.	O STF, no julgamento dos embargos com efeitos infringentes no RE 638.115/CE, tema 395 da repercussão geral, firmou posicionamento pela constitucionalidade da incorporação assentada na garantia da coisa julgada trazida no art. 5º, inciso XXXVI, da Lei Maior (peça 14, p. 910) .
5.4.	A validade do ato de aposentadoria encontra amparo no art. 24 da LINDB, com as alterações da Lei 13.665/2018, regulamentado pelo Decreto 9.830/2019, cujo art. 8º dispõe que, na interpretação de normas sobre gestão pública, serão consideradas as dificuldades reais do agente público e as exigências das políticas públicas a ser cargo. Ademais, na decisão sobre a legalidade do ato, deve-se levar em conta as circunstâncias práticas que impuseram, limitaram ou condicionaram a ação do agente público (peça 14, p. 10-11) .
5.5.	O ato administrativo que determinou a incorporação da parcela de quintos até 4/9/2001 está amparado no ordenamento jurídico pátrio, a saber: Constituição Federal de 1988, arts. 1º, 2º, 5º, incisos II e XXXVI, e 37, caput; Lei 5.969/1973 (CPC) , art. 468, com vigência mantida pelo art. 503 da Lei 13.105/2015; Decreto 4.657/1942, arts. 6º, §§ 1º e 3º, e 24; Decreto 9.830/2019 (art. 8º, § 1º; Lei 1.079/1957, art. 12, inciso I; e Lei 8.429/1992, art. 11 (peça 14, p. 11-12) .
5.6.	Defende a legalidade da integração da VPNI no cálculo dos proventos de aposentadoria, por força de decisão judicial transitada em julgado (peça 14, p. 12-19) .
5.7.	A VPNI, incorporada por força de decisão judicial que transitou em julgado, se constitui em vantagem permanente compondo a remuneração do servidor recebida até a aposentadoria, sendo esse o limite remuneratório de corte previsto no art. 40, § 2°, da Carta Magna (peça 14, p. 19) .
5.8.	Demonstrada a legalidade do ato de aposentação, o seu registro decorre de imposição trazida pelo art. 71, inciso III, da CF/1988 (peça 14, p. 19) .
5.9.	Assim, requer que o recurso seja conhecido e provido, aplicando-se o entendimento do STF, no RE 638.115/CE, quanto aos efeitos da decisão judicial transitada em julgado, reconhecendo a legalidade do ato que incorporou parcelas de quintos, no período de 8/4/1998 a 4/9/2001, com o cômputo da vantagem no cálculo dos proventos da recorrente, bem como que seja reconsiderada a determinação contida no subitem 1.7.1.1 do acórdão contestado e concedido registro ao ato de aposentadoria da interessada (peça 14, p. 19-20) .
Análise
5.10.	O ato de aposentadoria foi julgado ilegal, por incluir a incorporação de parcelas de quintos/décimos, referentes ao exercício de função de confiança posterior ao advento da Lei 9.624/1998. Mesmo que a incorporação tenha sido concedida por decisão judicial transitada em julgado, ainda assim o STF a considera sem amparo legal, tendo assegurado somente a continuidade de seu pagamento, nos termos da modulação adotada no RE 638.115/CE.
5.11.	Ante a carência de informações nos autos, houve a expedição de determinação ao órgão de origem para que providenciasse o destaque da parcela incorporada de quintos ou décimos pelo exercício de função comissionada entre o período de 8/4/1998 e 4/9/2001, transformando-a em parcela compensatória que deverá ser absorvida por quaisquer reajustes futuros, nos termos do RE 638.115/CE, caso a incorporação tenha se dado por decisão judicial não transitada em julgado ou por decisão administrativa.
5.12.	No presente pedido de reexame, houve a apresentação de cópias do processo judicial movido pela Anajustra, em favor dos associados, cuja decisão judicial transitada em julgado assegurou o direito à incorporação de quintos até 4/9/2001 (peças 15, 16, 18 a 22, 24 a 26 e 28) .
5.13.	Contudo, a comprovação do trânsito em julgado, por si só, não possui o condão de alterar o julgamento pela ilegalidade do ato de aposentadoria pela Corte de Contas, pois o STF deixou assente que a incorporação de quintos, no período de 8/4/1998 até 4/9/2001, ofende o princípio da legalidade, nos termos da tese firmada em sede de repercussão geral, Tema 395. 
5.14.	Cumpre mencionar que o TCU tem posicionamento do Plenário de como os órgãos jurisdicionados devem proceder em relação às parcelas de quintos/décimos de funções comissionadas exercidas entre 8/4/1998 a 4/9/2001, conforme o Acórdão 1255/2020-TCU-Plenário (Relator Ministro-Substituto Marcos Bemquerer Costa) a seguir transcrito no que é pertinente:
9.2. com a finalidade de orientar o tratamento do tema relacionado ao pagamento da rubrica de "opção" do art. 2º da Lei 8.911/1994 e à incorporação de "quintos", dar ciência ao Senado Federal de que:
9.2.1. é vedado o pagamento das vantagens decorrentes do art. 193 da Lei 8.112/1990, inclusive o pagamento parcial da remuneração do cargo em comissão ("opção") , aos servidores que implementaram os requisitos de aposentadoria após 16/12/1998, data de publicação da Emenda Constitucional 20, que limitou o valor dos proventos à remuneração do cargo efetivo no qual se deu a aposentadoria, conforme o Acórdão 1599/2019-TCU-Plenário (rel. min. Benjamin Zymler) ;
9.2.2. deve-se verificar a origem do pagamento de "quintos", se advindos de decisão judicial transitada em julgado ou não ou ainda de decisão administrativa e, na hipótese em que não houver decisão judicial passada em julgado ou quando se tratar de decisão administrativa, a vantagem de "quintos" incorporada com fulcro em funções comissionadas exercidas entre 8/4/1998 a 4/9/2001 deve ser destacada e transformada em "parcela compensatória" a ser absorvida por reajustes futuros concedidos nos proventos, na linha da solução definitiva da controvérsia conferida à matéria pela Suprema Corte, por meio do RE 638.115/CE, e consoante o Acórdão 442/2020-TCU-Segunda Câmara (rel. min. subst. Marcos Bemquerer Costa) ; (destacamos) 
5.15.	Portanto, cabe ao órgão de origem averiguar se o pagamento de quintos incorporados após 8/4/1998 pela ex-servidora encontra amparo em decisão judicial transitada em julgado e está em consonância com a modulação dada pelo STF na apreciação do RE 638.115/CE.
5.16.	Convém ressaltar que mesmo nas situações em que as parcelas de quintos/décimos foram incorporadas após 8/4/1998, com base em decisão judicial transitada em julgado, o ato concessório de aposentadoria é ilegal e não é registrado. O provimento judicial somente impede a suspensão dos pagamentos das parcelas indevidas. Acerca da questão, cabe trazer à baila excerto do voto condutor do Acórdão 3842/2020-TCU-Primeira Câmara (Relator Ministro Walton Alencar Rodrigues) :
A esta altura, todavia, nova decisão do STF, proferida em embargos de declaração com efeitos infringentes, opostos no âmbito do mesmo RE 638.115, alterou o entendimento até então tranquilamente adotado. Em 18/12/2019, o Plenário do STF modulou os efeitos da decisão para, no que interessa a estes autos, acolher parcialmente os embargos de declaração, com efeitos infringentes, e "reconhecer indevida a cessação imediata do pagamento dos quintos quando fundado em decisão judicial transitada em julgado".
A decisão divulgada no sítio eletrônico do STF não afasta a ilegitimidade do pagamento dos quintos nas condições anteriormente descritas, mas modula efeitos para os que os recebem por força de decisão judicial, transitada ou não em julgado, e de decisão administrativa.
Feita tal distinção e devidamente caracterizada inadequação do benefício aos dispositivos legais aplicáveis à matéria, é certo que o recente julgado do STF não pode compelir esta Casa, cuja competência de apreciar a legalidade de atos de pessoal foi atribuída pela própria Constituição Federal (art. 71, inciso III) , a contrariar suas convicções, a jurisprudência consolidada dos tribunais superiores e os fatos consignados nos autos, para registrar ato de pessoal manifestamente irregular, salvo na esporádica hipótese de trânsito em julgado de processo em que o TCU foi parte e que teve por finalidade específica o respectivo registro (vide MS 23.665/DF e MS 22.009/MG) , que não é o caso destes autos.
Todavia, sem transgredir frontalmente o provimento jurisdicional, não há como a Universidade Federal de Santa Maria promover a cessação dos pagamentos, apesar do desequilíbrio que causam ao sistema previdenciário.
Em circunstâncias análogas, este Tribunal tem considerado ilegais e negado registro aos atos de aposentadoria que contêm parcelas conferidas pelo Judiciário em contrariedade com o entendimento do TCU, sem, contudo, determinar a suspensão do pagamento nem informar sobre a possibilidade de edição de novo ato eivado das irregularidades. Nesse sentido, cito, entre outros, os Acórdãos 1.910/2004 e 11.079/2019, da 1ª Câmara, 5.797/2014, da 2ª Câmara, e 1.857/2003, do Plenário.
O julgamento pela ilegalidade sem suspensão do pagamento consolidou-se no TCU na esteira de um sem número de decisões do STF, entre as quais as proferidas no âmbito dos Mandados de Segurança 23.758, 24.529, 24.569, 24.939, 25.460, 26.086, 26.088, 26.132, 26.156, 26.186, 26.228, 26.271, 26.387, 26.408, 26.443, 27.374, 27.551, 27.575, 27.649, 27.732, 23.665 e 33528. Do último, transcrevo o trecho a seguir:
"E que o fundamento em que se apoia a pretensão mandamental ora em exame tem o beneplácito da jurisprudência do Supremo Tribunal Federal, que, em sucessivos precedentes, tem reconhecido, quer em decisões monocráticas, quer em julgamentos colegiados, ser integralmente oponível ao E. Tribunal de Contas da União a autoridade da coisa julgada, cuja eficácia subordinante, desse modo, não poderá ser transgredida por qualquer órgão estatal, inclusive pela própria Corte de Contas.
 (...) 
Vê-se, pois, que o E. Tribunal de Contas da União não dispõe, constitucionalmente, de poder para rever decisão judicial transitada em julgado (RTJ 193/556-557, Rel. Min. CARLOS VELLOSO) nem para determinar a suspensão de benefícios garantidos por sentença impregnada da autoridade da coisa julgada (AI 471.430-AgR/DF, Rel. Min. EROS GRAU) , ainda que o direito reconhecido pelo Poder Judiciário não tenha o beneplácito da jurisprudência prevalecente no âmbito do Supremo Tribunal Federal, pois a 'res judicata', em matéria civil, só pode ser legitimamente desconstituída mediante ação rescisória:"
Ao deixar de determinar a suspensão do pagamento, o TCU evita que o jurisdicionado seja forçado a escolher entre obedecer à sua ordem, sujeitando-se a detenção, multa e prisão em flagrante por descumprimento de decisão judicial, e ignorá-la, sujeitando-se à multa do art. 58 da Lei 8.443/1992.
Ante o exposto, julgo ilegais os atos de concessão inicial e de alteração de aposentadoria de Nelcindo Nascimento Terra, nego-lhes registro e VOTO no sentido de que o Tribunal adote a deliberação que ora submeto à apreciação deste Colegiado.
5.17.	Assim, existindo provas de que a recorrente é beneficiária de decisão judicial transitada em julgado, deve o órgão de origem manter as parcelas de quintos incorporados entre 8/4/1998 e 4/9/2001 imunes à absorção por reajustes futuros, nos termos da modulação de efeitos assegurada pelo STF no RE 638.115/CE, o que já foi devidamente contemplado no subitem 1.7.1.1 do vergastado acórdão, que tão somente determinou a absorção caso a parcela seja decorrente de decisão judicial não transitada em julgado ou decisão administrativa.
5.18.	Diante disso, opina-se pela rejeição dos argumentos apresentados.
CONCLUSÃO
6.	Da análise de mérito, conclui-se, relativamente à parcela "quintos", que, caso a interessada comprove, perante o órgão ser beneficiária de decisão judicial transitada em julgado, poderá ser mantida a continuidade dos pagamentos, consoante modulação de efeitos fixada pelo Supremo Tribunal Federal no RE 638.115/CE, nos termos do subitem 1.7.1.1 do acórdão em discussão.
6.1.	Por conseguinte, deve-se negar provimento ao presente recurso.
PROPOSTA DE ENCAMINHAMENTO
7.	Ante o exposto, submetem-se os autos à consideração superior, propondo-se, com fundamento no art. 48 da Lei 8.443/1992:
a)	conhecer do recurso e, no mérito, negar-lhe provimento;
b)	informar à recorrente e demais interessados do acórdão a ser proferido, destacando que o relatório e o voto que o fundamentam podem ser acessados por meio do endereço eletrônico www.tcu.gov.br/acordaos."
*** Parecer do MP/TCU ***
Trata-se de pedido de reexame interposto contra decisão deste Tribunal que considerou ilegal o ato de aposentadoria constante dos autos e negou o seu registro.
Segundo o referido decisum, a negativa de registro ocorreu em razão de que houve incorporação de Quintos após 8/4/1998, o que contraria o entendimento do Supremo Tribunal Federal no RE 638.115/CE, com repercussão geral reconhecida.
A Secretaria de Recursos (Serur) , após analisar individualmente os argumentos apresentados na peça recursal, propõe conhecer do recurso, para, no mérito, negar-lhe provimento, por entender que não foram trazidos aos autos argumentos suficientes para alterar a deliberação recorrida.
De fato, ao analisar a peça recursal, é possível observar que, no mérito, os argumentos trazidos aos autos não permitem afastar a irregularidade apontada na deliberação recorrida, em razão de que houve incorporação de Quintos após 8/4/1998.
Sobre a incorporação de Quintos relativos a funções exercidas após 8/4/1998, o entendimento do Supremo Tribunal Federal, a partir do julgamento realizado no Recurso Extraordinário - RE 638.115/CE, com repercussão geral reconhecida, passou a ser no sentido da sua impossibilidade, em razão da ausência de amparo legal, senão vejamos:
Recurso extraordinário. 2. Administrativo. 3. Servidor público. 4. Incorporação de quintos decorrente do exercício de funções comissionadas no período compreendido entre a edição da Lei 9.624/1998 e a MP 2.225-48/2001. 5. Impossibilidade. 6. Recurso extraordinário provido. (RE 638.115/CE - Relator:  Ministro Gilmar Mendes. Julgado em 19/03/2015, Órgão Julgador:  Tribunal Pleno. Repercussão Geral de Mérito. Publicado no DJe-151 de 3/8/2015, divulgado em 31/07/2015) 
Ao modular os efeitos da referida decisão, no entanto, aquela Corte, em sede de embargos de declaração julgados em 30/6/2017, havia entendido que o pagamento da referida parcela deveria ser cessado em qualquer hipótese, aplicando-se tal entendimento até mesmo para os servidores que obtiveram o direito à incorporação assegurado por decisão judicial transitada em julgado, sem a necessidade de ação rescisória.
No entanto, em novo julgamento realizado em 18/12/2019, o STF acolheu parcialmente os embargos de declaração, com efeitos infringentes, para reconhecer indevida a cessação imediata do pagamento da parcela quando fundado em decisão judicial transitada em julgado. Já no caso daqueles que recebem os Quintos em virtude de decisões administrativas ou decisões judiciais sem trânsito em julgado, modulou os efeitos da decisão para manter o pagamento da parcela até a sua absorção integral por quaisquer reajustes futuros concedidos aos servidores.
Nesses casos, este Tribunal tem considerado ilegal o pagamento da referida parcela e determinado às Unidades Jurisdicionadas que adotem as medidas necessárias à regularização dos pagamentos indevidos de acordo com a modulação dos efeitos realizada pelo STF nos autos do RE 638.115/CE, a exemplo dos Acórdão 659/2020-TCU-Primeira Câmara, relatado pelo Ministro Walton Alencar Rodrigues, e 622/2020-TCU- 2ª Câmara, relatado pelo Ministro Aroldo Cedraz.
Vale observar que, embora haja a alegação de que a parcela impugnada foi concedida por decisão judicial transitada em julgado, isso não obriga este Tribunal a mudar o mérito do seu ato para legal, tendo em vista que o princípio da independência das instâncias possibilita que esta Corte de Contas manifeste entendimento diverso daquele declarado pelo Poder Judiciário.
Nesse sentido, cabe frisar que é firme a jurisprudência de que as decisões judiciais de juízes ou tribunais não podem compelir esta Corte de Contas a registrar ato de aposentadoria, a exemplo dos acórdãos 1.857/2003, 961/2006, 962/2006 e 963/2006 do Plenário, salvo quando o Tribunal for parte e a determinação for expedida pelo STF, conforme entendeu aquele Pretório Excelso no MS 23.665-DF, o que não se enquadra no caso ora analisado.
Ainda sobre a existência de decisão judicial transitada em julgado, verifica-se que há previsão no Acórdão recorrido para que, nesse caso, a parcela de Quintos não seja absorvida, em respeito à coisa julgada e à modulação do STF no RE 638.115/CE, o que será objeto de análise posterior por esta Corte de Contas em sede de monitoramento.
Ademais, verifica-se que a deliberação recorrida foi proferida de acordo com todas as normas processuais aplicáveis à apreciação de atos, para fins de registro, e observou os princípios da segurança jurídica, da isonomia e do direito adquirido, ao ter dispensado a devolução dos valores indevidamente recebidos de boa-fé, nos termos do Enunciado 106 da Súmula de Jurisprudência deste Tribunal.
Ante o exposto, este membro do Ministério Público de Contas, em consonância com a Unidade Técnica, entende que o presente pedido de reexame deve ser conhecido, para, no mérito, ter seu provimento negado. 
É o Relatório.

não há

Procurador Sergio Ricardo Costa Caribé.

APOSENTADORIA. INCORPORAÇÃO INDEVIDA DE QUINTOS APÓS A EDIÇÃO DA LEI 9.624/1998. ADEQUAÇÃO DAS PARCELAS DE QUINTOS À MODULAÇÃO ESTABELECIDA PELO SUPREMO TRIBUNAL FEDERAL, NO RE 638.115/CE. ILEGALIDADE DO ATO DE CONCESSÃO. PEDIDO DE REEXAME. CONHECIMENTO. DECISÃO JUDICIAL TRANSITADA EM JULGADO. ARGUMENTOS INSUFICIENTES PARA MODIFICAR O ACÓRDÃO CONTESTADO. NEGATIVA DE PROVIMENTO.

APOSENTADORIA (APOS)

Secretaria de Recursos (Serur); Secretaria de Fiscalização de Integridade de Atos e Pagamentos de Pessoal e de Benefícios Sociais (Sefip).

Atuo nestes autos em sucessão ao Ministro Raimundo Carreiro (art. 153 do RI/TCU) , sorteado na forma do inciso I do art. 154 do RI/TCU e arts. 21 e 22 da Resolução TCU 175/2005 (peça 33) .
2. 	Em análise pedido de reexame interposto por Katia Petermann Choueiri, servidora aposentada do Tribunal Regional do Trabalho da 15ª Região - Campinas/SP, em face do Acórdão 17590/2021-TCU-Segunda Câmara (peça 8) , relator Ministro-Substituto Marcos Bemquerer Costa, o qual julgou ilegal o ato de aposentadoria da recorrente e negou-lhe registro, em razão do percebimento indevido de parcela relativa à vantagem de "quintos", e fez determinações.
3. 	Presentes os requisitos de admissibilidade previstos no art. 48 da Lei 8.443/1992, cumpre conhecer do recurso, em ratificação ao despacho de peça 35.
4. 	No apelo recursal, a recorrente alega que a incorporação de parcela de quintos/décimos após 8/4/1998 encontra amparo na decisão judicial transitada em julgado, proferida no Processo 2004.3400.048565-0/DF (Justiça Federal de Primeiro Grau - Seção Judiciária do Distrito Federal) , movido pela Associação Nacional dos Servidores da Justiça do Trabalho (ANAJUSTRA Federal) . Assim, requer que o recurso seja provido para reconhecer a legalidade do ato que incorporou a parcela de quintos, em cumprimento à decisão judicial transitada em julgado, computando a vantagem no cálculo da aposentadoria.
5. 	Instruído o feito, a Serur, com anuência do MP/TCU, conforme a instrução (peça 43) e parecer do Parquet (peça 45) transcritos no relatório precedente, posiciona-se pelo conhecimento e o não provimento do pedido de reexame.
6. 	Acompanho o pronunciamento da Serur, que contou com a anuência do representante do Parquet especializado, razão pela qual incorporo seus fundamentos às minhas razões de decidir, sem prejuízo das seguintes considerações.
7. 	É sabido que o Supremo Tribunal Federal (STF) , por ocasião do julgamento do Recurso Extraordinário 638.115 (Relator Ministro Gilmar Mendes) , fixou tese de repercussão geral no sentido da antijuridicidade da incorporação de quintos (Tema 395) , posteriormente convertidos em Vantagem Pessoal Nominalmente Identificada/VPNI pelo art. 62-A da Lei 8.112/1990, em razão do exercício de função comissionada no período posterior a 8/4/1998, coma fixação da seguinte tese:
Ofende o princípio da legalidade a decisão que concede a incorporação de quintos pelo exercício de função comissionada no período de 8/4/1998 até 4/9/2001, ante a carência de fundamento legal.
8. 	Ato contínuo, nos autos do referido recurso extraordinário, o Supremo rejeitou em 29/6/2020, os derradeiros embargos opostos contra o Acórdão do Plenário daquele Tribunal, em decisão de 18/12/2019, o que motivou o trânsito em julgado da decisão em 17/9/2020, com a seguinte modulação de efeitos:
	i) com relação às verbas de quintos incorporadas por força de decisão judicial transitada em julgado, há impedimento para sustação dos pagamentos, ainda que realizados no período compreendido entre 8/4/1998 e a edição da Medida Provisória MP 2.225-48/2001;
	ii) nos casos das verbas pagas durante o referido interstício em razão de decisão judicial não transitada em julgado e por decisão administrativa, o pagamento das parcelas deve ser mantido ("parcela compensatória") até a sua absorção integral por eventuais reajustes futuros concedidos aos servidores.
9. 	O TCU incorporou o entendimento consolidado pela Corte Suprema, dentre outros, por meio dos Acórdão 11565/2020-TCU-Segunda Câmara, de minha relatoria, 3.243/2020-TCU-Plenário, relator Min. Walton Alencar e 3.226/2020-TCU-Plenário, relator Min. Benjamin Zymler.
10. 	Sendo identificada a existência de decisão judicial favorável à interessada, aplica-se a regra fixada pelo STF no julgamento dos embargos do RR 638.115, relator Ministro Gilmar Mendes, segundo a qual o pagamento das parcelas incorporadas em razão de funções exercidas entre 8/4/1998 e a edição da Medida Provisória MP 2.225-48/2001 deve ser mantido, sem qualquer compensação ou subtração.
11. 	Relembro que a situação em destaque não implica modificação do julgamento de mérito do TCU pela ilegalidade do ato e pela negativa de seu registro, também nos termos da já mencionada Tese de Repercussão Geral 395, julgada pelo STF e que o acórdão recorrido já ressalvava a hipótese da manutenção dos pagamentos no caso de decisão judicial com trânsito em julgado, em seu item 1.7 (peça 8) , verbis:
1.7.1. determinar ao órgão de origem que, no prazo de 15 (quinze) dias a contar da notificação deste Acórdão, adote as seguintes providências: 
1.7.1.1. promova o destaque das parcelas de "quintos/décimos" incorporadas com base em funções comissionadas exercidas entre 08/04/1998 e 04/09/2001, transformando-as em parcela compensatória a ser absorvida por quaisquer reajustes futuros, desde que a hipótese não seja de decisão judicial transitada em julgado, nos moldes da decisão do Supremo Tribunal Federal no RE 638.115/CE; (Destaquei) 
12. 	Nesse prisma, não se verifica qualquer vulneração do referido julgado da Corte Suprema, senão o seu pleno e correto cumprimento, não havendo igualmente reparo a fazer na decisão do TCU, motivo pelo qual acompanho os pareceres uníssonos da Serur e do Parquet especializado, no sentido de conhecer do presente pedido de reexame para, no mérito, negar-lhe provimento.
	Do exposto, VOTO por que seja aprovado o Acórdão que ora submeto a este Colegiado.
TCU, Sala das Sessões, em 29 de novembro de 2022.
ANTONIO ANASTASIA 
Relator